【裁判字號】    90,上更(一),121
【裁判日期】    900430
【裁判案由】    偽造文書等
【裁判全文】
臺灣高等法院臺南分院刑事判決                  九十年度上更(一)字第一二一號
      上  訴  人
      即  被  告  丙  ○  ○
右上訴人因偽造文書等案件，不服臺灣臺南地方法院八十七年度訴字第九七四號中華
民國八十七年九月二日第一審判決（起訴案號：臺灣臺南地方法院檢察署八十七年度
偵字第五三九０號），提起上訴，判決後經最高法院發回更審，本院判決如左：
      主      文
原判決撤銷。
丙○○行使偽造私文書，足以生損害於他人，處有期徒刑陸月，如易科罰金，以參佰
元折算壹日。八十七年三月二十五日連帶保證書上偽造之「林偉豪」、「乙○○」之
署押兩枚，均沒收。
      事      實
一、丙○○於民國（下同）八十六年三月間明知已因遭戊○○、丁○○倒會，致經濟
    陷於週轉不靈，猶意圖為自己不法之所有，猶告知同經戊○○等人倒會而急於起
    互助會之甲○○必會按時繳交會錢，使甲○○陷於錯誤，讓其參加其所招攬每會
    新台幣（下同）二萬元，會期自八十六年三月五日起至八十八年四月五日之互助
    會，丙○○依序排定於八十七年三月間得收取會款。丙○○為達到依序排定於八
    十七年三月間得收取會款之目的，勉強向友人借貸按時繳交會款（該會採外標，
    丙○○共計繳交十二會，每會二萬元，共計二十四萬元），以致甲○○不疑有詐
    ，於八十七年三月二十五日將會款共計五十四萬二千元交付予丙○○收受，且丙○○於八十七年三月二十五日未徵得其前夫乙○○、子林偉豪之同意，盜蓋乙○○之印章、偽簽「乙○○」與「林偉豪」之署押於連帶保證書之私文書上，並持
    至台南市○○街八巷十二號十七樓之八（Ｄ棟）甲○○住處交付予甲○○以為憑
    信，足生損害於乙○○、林偉豪。嗣於八十七年四月二十五日甲○○欲向丙○○
    收取死會會款時，丙○○竟向其宣稱已無法支付死會會款，林足和始知受騙，計
    詐得三十萬二千元。
二、案經甲○○訴請臺灣臺南地方法院檢察署檢察官偵查起訴。
      理      由
一、訊據上訴人即被告丙○○否認前開詐欺、偽造文書等犯行，辯稱：伊自八十六年
    三月五日迄收會之際，已繳了十幾會，後因有需要方將會款標得應急，復因伊被
    他人倒會，始無法繳納告訴人之會款，又因保證書係應甲○○之要求書寫，不知
    這樣做是違法的，且事後已徵得乙○○與林偉豪之同意，伊並無偽造文書及詐欺
    犯意云云。然查：
（一）被告於偵查中已供承：連帶保證書上之乙○○、林偉豪上之簽名係伊偽簽，章
      也是自己拿來蓋的，伊並【沒有徵得乙○○、林偉豪之同意】，且伊於標會之
      前均未告訴告訴人伊沒有錢付會款等語（見偵查卷第十頁背面、第十一頁）；
      於本院調查時亦供承係事後才告知乙○○、林偉豪，核與證人乙○○於偵查中
      所證：連帶保證書上之章是我（乙○○）的，但不是我蓋的，簽名也不是我簽
      的，我也沒同意擔任連帶保證人等語相符（見偵查卷第十頁背面），且有連帶
      保證書影本乙紙附卷可參。又參以被告丙○○於本院所書寫多遍「乙○○」之
      字跡與連帶保證書上「乙○○」之簽名字跡「幾乎一樣」（參見附於偵查卷之
      連帶保證書影本及附於本院證物袋丙○○之筆跡），反而連帶保證書上「乙○○」之簽名與乙○○本人庭訊後之簽名及乙○○當場自書簽名，並不相像（比
      對連帶保證書影本「乙○○」字跡與偵審乙○○之簽名及乙○○於本院自書多
      次簽名之字跡），在在足證被告丙○○於未徵得乙○○、林偉豪同意前，即自
      行在上開連帶保證書上偽簽乙○○、林偉豪之署押。又因連帶保證書上「乙○○」之簽名係由被告丙○○所為，憑肉眼即極易比對，因而並無再送鑑定之需
      ，附為敘明。
（二）證人乙○○雖於原審審理及本院前審調查時，翻異前供，改稱被告事先有徵得
      其同意。惟果如證人乙○○中所言，此是第一次被告要求伊為保證人，且事前
      既已告知云云，則應印象深刻，殊無於八十七年五月十五日檢察官偵訊時遺忘
      此事，卻原審八十七年八月十九日審理時及本院前審八十七年十月二十七日調
      查中肯定被告事前曾徵伊同意授權（見原審卷第二十頁及本院卷第二十八頁正
      、反面）之理？況乙○○於本院調查時已不再堅持有事先同意當保證人之情事
      ，被告丙○○同庭亦供承事先未得乙○○。林偉豪之同意（參見本院九十年三
      月二十七日訊問筆錄），足見證人乙○○於原審審理及本院前審調查時，翻異
      前供，改稱被告事先有徵得其同意等情，為迴護被告之詞。又證人即被告之子
      林偉豪雖於本院前審八十七年十月二十七日調查中證述：八十七年三月我媽媽
      有打電話給我，要以我當連帶保證人，我說沒關係，我有同意，且我的印章放
      在家裡，但該份連帶保證書我沒看過等語（見本院前審卷第二十八頁背面），
      然連帶保證書上並未蓋證人林偉豪之印章，證人林偉豪項下仍蓋乙○○之印章
      ，如被告徵得證人林偉豪之同意，證人林偉豪之印章既放在家裡，被告焉有不
      問證人林偉豪之理？況被告於本院調查時已供承事先未徵得林偉豪之同意，亦
      見證人林偉豪上開證詞，顯不足採，亦不得作為有利於被告之證據。
（三）被告丙○○參與甲○○之互助會未得標前，繳納活會會款一直很正常，然丙○○於取得標會會款五十四萬二千元之後，即未再正常繳納死會會款之事實，業
      據被告丙○○供認不諱，核與告訴人甲○○指訴之情節相符。雖被告丙○○於
      本院前審及原審另辯以：「伊於參加甲○○所鳩集之民間互助會後，均如期繳
      交會款，嗣因參加其他由戊○○、丁○○所鳩集之互助會，分別被倒五十五萬
      元、十七萬元，又被林雅琴倒債四十二萬元，致週轉不靈而無法繳交應付甲○○之會款，並非蓄意詐欺等語」（見原審卷十二頁反面、本院前審卷三頁反面
      ）。惟查戊○○之互助會係八十三年四月二十日、八十四年十月五日起會；丁○○係於八十三年九月十五日、八十四年四月二十日起會，被告丙○○與告訴
      人甲○○均有參加上開互助會，並均於八十六年甲○○起會前即行倒會，被告
      丙○○及告訴人甲○○均因而受倒債，有互助會單影本四份附卷足參（見本院
      前審卷三十三至三十六頁），並為被告丙○○所是認，足見被告郭美上開辯解
      顯有誤導，被告並非參加告訴人之互助會後，才再參加戊○○、丁○○之互助
      會，而係參加告訴人互助會之前，已參加戊○○、丁○○之互助會，並被戊○○、丁○○倒會。又證人蘇昭男亦證稱五、六年來經濟情況即不佳，陸陸續續
      有向其借錢（參見本院九十年四月十日訊問筆錄），被告對此證言亦無異言，
      且被告亦不否認所謂被林雅琴倒債四十二萬元，亦係在參與告訴人所鳩集之互
      助會之前，凡此顯見被告丙○○於參與告訴人甲○○所鳩集之互助會之前，其
      經濟已極為困頓，已無支付之能力，並非參與告訴人互助會【後】，再遭人倒
      債才週轉不靈。
（四）而被告丙○○亦供認知悉告訴人甲○○係因遭戊○○、丁○○等人倒會後自行
      鳩集互助會解困。告訴人甲○○指稱被告丙○○當時參加互助會時有再三告知
      被告不得倒會，因其已無法承受再遭人倒會之打擊一節，雖為被告所否認。然
      被告丙○○與告訴人甲○○既然同遭戊○○、丁○○等人倒會，被告參與告訴
      人互助會時，告訴人應有戒心，衡情若非被告丙○○有告知甲○○必會按時繳
      交會錢，擔保不會倒會，告訴人甲○○理當不致讓已被倒會之被告丙○○參與
      其互助會。參以被告丙○○參與甲○○之互助會未得標前，繳納活會會款一直
      很正常，然丙○○於取得標會會款五十四萬二千元之後，即未再正常繳納死會
      會款等情，足見被告參與告訴人所鳩集之互助會之前，經濟已陷於困頓，其設
      詞取信告訴人，誤信被告會正常繳款，因而陷於錯誤，容讓被告於到期時取走
      標會會款五十四萬二千元，再參以被告偽造乙○○、林偉豪為連帶保證人之連
      帶保證書以資取信告訴人，以供其取走標會會款，在在足證被告丙○○於參與
      告訴人甲○○所鳩集之民間互助會時，已有詐取會款之不法意圖。至於證人侯
      美智雖於本院前審八十七年十月二十七日調查中結證：我和丙○○有參加戊○○之互助會，我被倒了二十八萬元，丙○○被倒了五十多萬元等語（見本院前
      審卷第二十九頁），然被告既被他人倒會，明知自己已無支付告訴人甲○○會
      款之能力，自不該再參加甲○○之互助會，再倒甲○○之互助會，因此證人侯
      美智之證詞，並不能證明被告無詐欺之犯意，亦不得作為有利於被告之證據，
      附此敘明。
（四）綜上所述，足見被告所辯各節均屬卸責之詞，殊不足採。本件事證明確，被告
      行使偽造私文書及詐欺之犯行，均堪認定，自應依法論科。
二、被告意圖為自己不法之所有，以詐術向告訴人詐取會款，核被告所為，係犯刑法
    第三百三十九條第一項之詐欺取財罪。又被告行使偽造私文書，足以生損害於乙○○、林偉豪二人，被告此部份所為係犯刑法第二百十六條、第二百十條之行使
    偽造私文書罪。其偽造署押、盜蓋印章之行為，屬偽造私文書之階段行為，其偽
    造私文書之低度行為，亦為行使私文書之高度行為所吸收，均不復另論。又被告
    於同一連帶保證書上偽造乙○○及林偉豪二人之署押行為，係一行為觸犯二罪名
    ，侵害二個不同法益，為同種纇之想像競合犯，亦從一重處斷。其所犯上開行使
    偽造私文書、詐欺二罪間，有方法、結果之牽連關係，為牽連犯，係裁判上一罪
    ，應從一重之行使偽造私文書罪處斷。
三、原審以被告罪證明確，因予論罪科刑，固非無見，惟查：（一）原判決就被告所
    詐得之金額三十萬二千元（標得會款五十四萬二千元扣掉已繳會款二十四萬元）
    ，及行使偽造私文書之處所台南市○○街八巷十二號十七樓之八（Ｄ棟）甲○○
    住處等之犯罪構成要件漏未調查並載明，顯有疏失。（二）被告於同一連帶保證
    書上偽造乙○○及林偉豪二人之署押行為，係一行為觸犯二罪名，侵害二個不同
    法益，為同種纇之想像競合犯，原審於此漏未論及，亦有未洽。（三）又九十年
    一月四日修正，同年月十日經總統公布施行之刑法第四十一條已規定犯最重本刑
    為「五年以下」有期徒刑之罪，而受六月以下有期徒刑之宣告，得以一元以上三
    元以下折算一日，易科罰金，原審亦未及審究法條修正可諭知易科罰金，容有未
    洽。被告上訴意旨猶執前詞，否認有詐欺，並認其不知犯法不應處罰，雖不足採
    ，惟原判決既有可議，自應由本院將原判決撤銷改判。爰審酌被告犯罪動機、目
    的、手段、所生危害並不大及犯罪後之態度等一切情狀，量處如主文第二項所示
    之刑，以資懲儆。又行為後法律有變更者，適用裁判時之法律，刑法第二條第一
    項前段。而九十年一月四日修正，同年月十日經總統公布施行之刑法第四十一條
    規定：「犯最重本刑為五年以下有期徒刑之罪，而受六月以下有期徒刑或拘役之
    宣告，因身體、教育、職業或家庭之關係或因其他正當事由，執行顯有困難者，
    得以一元以上三元以下折算一日，易科罰金。」，因而所處之刑應併諭知易科罰
    金之折算標準，以資適法。八十七年三月二十五日連帶保證書上，被告偽造「林
    偉豪」、「乙○○」之署押兩枚，不問屬於被告與否，均併依刑法第二百十九條
    規定，宣告沒收。
據上論結，應依刑事訴訟法第三百六十九條第一項前段、第三百六十四條、第二百九
十九條第一項前段、刑法第二百十條、第二百十六條、第三百三十九條第一項、第二
條第一項前段、第四十一條、第五十五條、第二百十九條，修正後刑法第四十一條，
罰金罰鍰提高標準條例第一條前段、第二條，判決如主文。
本案經檢察官羅清溪到庭執行職務。
中    華    民    國      九十      年       四       月     三十    日
                                  臺灣高等法院臺南分院刑事第四庭
                                      審判長法官
                                            法官
                            法官
得上訴。
附錄本案論罪科刑法條全文：
刑法第二百十條：偽造、變造私文書，足以生損害於公眾或他人者，處五年以下有期
                徒刑。
刑法第二百十六條：行使第二百十條至第二百十五條之文書者，依偽造、變造文書或
                  登載不實事項或使登載不實事項之規定處斷。
刑法第三百三十九條第一項：意圖為自己或第三人不法之所有，以詐術使人將本人或
                          第三人之物交付者，處五年以下有期徒刑、拘役或科或
                          併科一千元以下罰金。


司法院資訊處製作；財團法人民間司法改革基金會備份。
